ACORDAO-COMPLETO-2333298

ACÓRDÃO 187/2019 ATA 1/2019 - PRIMEIRA CÂMARA

VISTOS, relatados e discutidos estes autos de aposentadorias concedidas pelo Núcleo Estadual do Ministério da Saúde no Maranhão,
ACORDAM os Ministros do Tribunal de Contas da União, reunidos em sessão da 1ª Câmara, diante das razões expostas pelo Relator, com fundamento nos arts. 71, inciso III, da Constituição Federal, 1º, inciso V, 39, inciso II, e 45 da Lei 8.443/1992, em:
9.1. considerar legais os atos de aposentadoria de interesse do sr. Deusdete Santos Souza e da sra. Maria do Perpetuo Socorro de Azevedo Veras, ordenando seu registro;
9.2. considerar ilegal o ato de aposentadoria da sra. Maria Honorina Cordeiro Lopes, recusando seu registro;
9.3. dispensar o ressarcimento das quantias indevidamente recebidas, em boa-fé, pela sra. Maria Honorina Cordeiro Lopes, consoante o Enunciado 106 da Súmula de Jurisprudência deste Tribunal;
9.4. determinar ao Núcleo Estadual do Ministério da Saúde no Maranhão que:
9.4.1. faça cessar, no prazo de 15 (quinze) dias, contado a partir da ciência desta deliberação, os pagamentos decorrentes do ato impugnado, sob pena de responsabilidade solidária da autoridade administrativa omissa, consoante disposto nos arts. 71, inciso IX, da Constituição Federal e 262 do Regimento Interno desta Corte;
9.4.2. dê ciência do inteiro teor desta deliberação à sra. Maria Honorina Cordeiro Lopes, alertando-a de que o efeito suspensivo proveniente da interposição de eventuais recursos, caso não providos, não a exime da devolução dos valores indevidamente percebidos após a notificação;
9.4.3. envie a esta Corte de Contas, no prazo de 30 (trinta) dias, por cópia, comprovante de que a sra. Maria Honorina Cordeiro Lopes teve ciência desta deliberação;
9.5. esclarecer à unidade de origem, com supedâneo no art. 262, § 2º, do Regimento Interno, que a concessão considerada ilegal poderá prosperar mediante a emissão e o encaminhamento a este Tribunal de novo ato concessório, escoimado da irregularidade apontada nestes autos;
9.6. determinar à Sefip que monitore o cumprimento das medidas indicadas acima.

Apreciação, para fins de registro, de aposentadorias concedidas pelo Núcleo Estadual do Ministério da Saúde no Estado do Maranhão.

Primeira Câmara

3. Interessados: Deusdete Santos Souza (XXX.153.835-XX); Maria Honorina Cordeiro Lopes (XXX.622.903-XX); Maria do Perpetuo Socorro de Azevedo Veras (XXX.430.023-XX).

13.1. Ministros presentes: Raimundo Carreiro (na Presidência) e Benjamin Zymler (Relator).
13.2. Ministro-Substituto convocado: Marcos Bemquerer Costa.

BENJAMIN ZYMLER

Adoto como relatório, com os ajustes de forma pertinentes, a instrução elaborada no âmbito da Secretaria de Fiscalização de Pessoal (Sefip) , a qual contou com a anuência dos dirigentes da unidade técnica e do representante do Ministério Público:
 “INTRODUÇÃO
1.	Trata-se de atos de concessão de aposentadoria de Deusdete Santos Souza, Maria do Perpetuo Socorro de Azevedo Veras e Maria Honorina Cordeiro Lopes, ex-servidores do Núcleo Estadual do Ministério da Saúde no Estado do Maranhão.
2.	Os atos foram submetidos, para fim de registro, à apreciação do Tribunal de Contas da União (TCU) , de acordo com o art. 71, inciso III, da Constituição Federal. O cadastramento e a disponibilização ao TCU ocorreram por intermédio do Sistema de Apreciação e Registro de Atos de Admissão e Concessões, na forma dos arts. 2º, caput e incisos I a VI, e 4º, caput, da Instrução Normativa - TCU 78/2018.
HISTÓRICO
3.	Esta Unidade Técnica instruiu o presente processo em 2013, com proposta de legalidade de todos os atos (peça 5) . Ato contínuo, em despacho, o Ministro Relator, acolhendo parecer do MP/TCU (peça 7) , restituiu os autos à Sefip para esclarecimento das seguintes questões (peça 8) :
	a) em relação à ex-servidora Maria Honorina Cordeiro Lopes, averbação de tempo insalubre após a edição da Lei 8.112/1990;
	b) em relação ao ex-servidor Deusdete Santos Souza, esclarecimento acerca do tempo de serviço;
	c) em relação a Maria do Perpetuo Socorro de Azevedo Veras, esclarecimento acerca do tempo de exercício de funções comissionadas.
4.	Destarte, esta Unidade Técnica encaminhou o Ofício 5.583/2015-TCU/Sefip (peça 9) ao órgão de origem, solicitando os documentos/esclarecimentos pertinentes (...) .
5.	Os documentos encaminhados pelo Ministério da Saúde estão acostados à peça 11.
6.	Após, esta Unidade Técnica constatou a necessidade de encaminhar oitiva (peça 13) à ex-servidora Maria Honorina Cordeiro Lopes, tendo em vista a averbação de tempo insalubre (3 anos, 9 meses e 4 dias) após o enquadramento no Regime Jurídico da Lei 8.112/1990 - situação em desacordo com a jurisprudência do TCU (Acórdão 5155/2014-TCU-Segunda Câmara, Acórdãos 624/2014-TCU, 625/2014-TCU, 735/2014 e 3373/2016-TCU, todos da 1ª Câmara) e com a Súmula 33 do STF.
7.	Em resposta, a interessada encaminhou os documentos anexados à peça 16.
EXAME TÉCNICO
Análise do ato de concessão de aposentadoria de Deusdete Santos Souza 
8.	O ex-servidor Deusdete Santos Souza aposentou-se no cargo de médico, com proventos calculados pela média e proporcionais a 33/35.
9.	O mapa de tempo de serviço anexado à peça 11, p. 20-21, confirma a regularidade da contagem do tempo total para aposentadoria. É possível inferir que o período de 2 anos, 6 meses e 17 dias [inicialmente questionado pelo relator] refere-se a tempo em atividade insalubre antes da edição da Lei 8.112/1990.
10.	Esclareça-se que tal averbação é regular, tendo em vista o cargo ocupado pelo ex-servidor (médico) .
11.	Assim, por não haver irregularidade no ato em comento, propõe-se que seja considerado legal e registrado.
Análise do ato de concessão de aposentadoria de Maria do Perpétuo Socorro de Azevedo Veras
12.	Acerca da aposentadoria da Sra. Maria do Perpétuo Socorro de Azevedo Veras, a regularidade do tempo de serviço está demonstrada à peça 11, p. 8-9.
13.	No que concerne à vantagem de quintos [também questionada inicialmente], o órgão de origem encaminhou os documentos anexados à peça 11, p. 10.
14.	Por não haver indícios de irregularidade na concessão, o ato pode ser considerado legal e registrado.
Análise do ato de concessão de aposentadoria de Maria Honorina Cordeiro Lopes 
15.	No ato de concessão de aposentadoria de Maria Honorina Cordeiro Lopes, verificou-se a averbação de tempo insalubre após a edição da Lei 8.112/90, no total de 3 anos, 9 meses e 4 dias.
16.	Em suas alegações de defesa, a ex-servidora apresentou as seguintes informações e argumentos:
	a) a averbação tem como fundamento o Mandado de Injunção 992, no qual foi decidido que deve haver a concessão quando observados e preenchidos os requisitos necessários para a aposentadoria especial (peça 16, p. 2) ;
	b) alega violação ao princípio da segurança jurídica (peça 16, p. 6) .
17.	No que se refere à contagem ponderada de tempo prestado em condições insalubres, o entendimento deste Tribunal, firmado no Acórdão 2008/2006-TCU-Plenário, é no sentido de ser possível (...) que o servidor que exerceu, como celetista, no serviço público, atividades insalubres, penosas ou perigosas, em período anterior à vigência da Lei 8.112/90, tem direito à contagem especial de tempo de serviço para efeito de aposentadoria. Portanto, a jurisprudência deste Tribunal somente ampara a contagem ponderada de tempo insalubre para fins de aposentadoria daqueles servidores que trabalharam nessas condições antes do advento da Lei 8.112/90, enquanto estiveram vinculados ao regime celetista.
....................................................................................................................................................................
19.	Em relação ao período em que os interessados estiverem vinculados ao regime estatutário, esta Corte de Contas esclareceu no Acórdão 2008/2006-TCU-Plenário a inviabilidade jurídica da contagem de tempo de serviço prestado sob condições insalubres de forma ponderada, pois, nesse caso, haveria a necessidade de edição de lei complementar que regulamentasse o artigo 40, § 4º, da Constituição Federal, para definir os critérios e requisitos para a concessão de aposentadoria especial, o que não ocorreu até a presente data. Acrescente-se que o entendimento do STF era de que se tratava de norma de eficácia limitada, dependendo, para sua plena eficácia, de lei complementar que iria regulamentá-la. Nesse sentido: RE-AgR 428511/DF, Relator: Min. SEPÚLVIDA PERTENCE, Julgamento: 14/02/2006, Órgão Julgador: Primeira Turma e MI 462/MG. Relator: Min. MOREIRA ALVES, Julgamento: 06/09/1995, Órgão Julgador: Tribunal Pleno.
20.	Resolvendo a questão da mora legislativa quanto ao disposto do artigo 40, § 4º, inciso III, da Constituição Federal, o STF editou a Súmula Vinculante 33, quando foi suprida a lacuna deixada pelo Poder Público relativa à edição da lei complementar que regulamenta o supramencionado dispositivo constitucional.
21.	Então, com a edição da citada Súmula, aplica-se ao servidor público, no que couber, as regras do regime geral da previdência social sobre aposentadoria especial de que trata o artigo 40, § 4º, inciso III, da Constituição Federal, até a edição de lei complementar específica.
22.	Assim, o argumento de que não há edição de lei complementar que regulamente o artigo 40, § 4º, inciso III, da Constituição Federal para se aceitar o deferimento de aposentadoria especial não mais se sustenta, haja vista a edição da Súmula Vinculante 33 do STF.
23.	As aposentadorias estatutárias especiais deferidas com base nesse fundamento deverão observar os mesmos critérios para as aposentadorias especiais deferidas àqueles vinculados ao regime geral de previdência social, nos termos do artigo 57 da Lei n. 8.213/1991.
24.	Conforme já demonstrado, a interessada, que averbou tempo insalubre após o advento da Lei 8.112/1990, aposentou-se com fundamento no art. 6º da Emenda Constitucional 41/2003. Portanto, não se trata da aposentadoria especial referida no artigo 40, § 4º, inciso III, da Constituição Federal.
25.	No presente caso, o órgão de origem utilizou critérios de contagem ponderada de tempo de serviço para uma aposentadoria que utilizou fundamento diverso daquele amparado pela Súmula Vinculante 33 e as ordens injuncionais já deferidas.
26.	Entende-se, portanto, que foi indevida a averbação de contagem ponderada de tempo de serviço prestado em condições insalubres, haja vista que a interessada não se aposentou com fundamento no artigo 40, § 4º, inciso III, da Constituição Federal.
27.	Acrescente-se que o próprio STF já decidiu que a concessão de aposentadoria especial prevista no art. 40, § 4º, da Constituição Federal não garante a contagem ponderada de tempo de serviço diferenciada ao servidor público, mas tão somente o efetivo gozo da aposentadoria especial:
Conversão de tempo especial em comum e Súmula Vinculante 33
‘Saliente-se, ademais, que a Súmula Vinculante 33 apenas garantiu aos servidores públicos o direito de aposentadoria especial, mas não a conversão do tempo de serviço especial em comum. Confira-se a redação do enunciado: (...) 
De fato, o Supremo Tribunal Federal, por reiteradas vezes, em sede de mandado de injunção (em que se firmou o entendimento consubstanciado na Súmula Vinculante 33) , se pronunciou acerca da ilegitimidade da utilização dessa via processual com o fim de se obter desde logo a contagem diferenciada de tempo de serviço para servidores públicos’ (ARE 793.144 ED-segundos, Relator Ministro Teori Zavascki, Segunda Turma, julgamento em 30.9.2014, DJe de 13.10.2014) .
Mandado de injunção e contagem diferenciada de tempo
‘Com efeito, a jurisprudência dessa Corte assentou o não cabimento de mandado de injunção que visa a contagem diferenciada e posterior averbação de tempo do serviço prestado em condições especiais, uma vez que não há previsão constitucional da referida contagem’ (MI 1.278 AgR, Relator Ministro Gilmar Mendes, Tribunal Pleno, julgamento em 30.4.2014, DJe de 19.5.2014) .
28.	Em suma, foi indevida a averbação de tempo insalubre da ex-servidora Maria Honorina Cordeiro Lopes após o advento da Lei 8.112/1990. Todavia, no que concerne ao período averbado de tempo insalubre antes da edição dessa lei, entendemos que a interessada pode efetivar a contagem ponderada, haja vista estar amparada pelo Acórdão 2008/2006-TCU-Plenário.
29.	Em relação à alegação de ofensa ao princípio da segurança jurídica, vale transcrever trecho do voto condutor do Acórdão 69/2015-TCU-Segunda Câmara:
‘31. Quanto à invocação dos princípios da segurança jurídica e da proteção da confiança para estabilizar, pelo decurso do tempo, atos de pessoal originalmente eivados de alguma irregularidade, o entendimento convergente na jurisprudência deste Tribunal é no sentido de que o fluir do tempo, mesmo que excessivamente prolongado, somente autoriza a estabilização do ato quando sua eventual impugnação implicar prejuízo insuportável e irreversível ao interessado (Ac. 3.245/2010-Plenário - Rel. Min. Augusto Nardes; Ac. 1.011/2013-Plenário - Rel. Min. José Jorge; Ac. 2.251/2014-Plenário - Rel. Min. Bruno Dantas; entre outros) ’.
30.	Com a exclusão do total de 3 anos, 9 meses e 4 dias, o tempo total para aposentadoria passa a ser de 29 anos, 8 meses e 4 dias, insuficiente para a concessão do benefício com base em qualquer fundamento legal. Assim, a ex-servidora deve retornar à atividade. Nova aposentadoria será concedida com base na legislação vigente à época.
31.	Tendo em vista o exposto, cabe proposta de ilegalidade e recusa de registro do ato, nos termos do art. 260, § 1o, do Regimento Interno do TCU.
32.	Na forma dos arts. 262, caput, do Regimento Interno do TCU, cabe, ainda, proposta de determinar ao Ministério da Saúde que, no prazo de quinze dias, faça cessar os pagamentos decorrentes do ato impugnado.
33.	Quanto aos valores indevidos já pagos, sua percepção de boa-fé por parte da interessada fundamenta a aplicação do Enunciado 106 da Súmula da Jurisprudência do TCU, dispensando-se a devolução.
34.	Com vista a garantir clareza ao acórdão, cabe esclarecer também que a dispensa de devolução de valores indevidamente recebidos, fundamentada no Enunciado 106 da Súmula da Jurisprudência do TCU, alcança apenas os valores recebidos de boa-fé até a data de ciência do acórdão pela interessada. Assim, no caso de não provimento de recurso eventualmente interposto, deverão ser repostos os valores recebidos após aquela ciência.
CONCLUSÃO	
35.	No tocante aos atos de concessão de aposentadoria de Deusdete Santos Souza e Maria do Perpetuo Socorro de Azevedo Veras, não se verificou qualquer irregularidade. Desta forma, os referidos atos podem ser considerados legais e registrados.
36.	No que concerne ao ato de aposentadoria de Maria Honorina Cordeiro Lopes, constatou-se a averbação de tempo insalubre após a edição da Lei 8.112/1990, situação em desacordo com a jurisprudência desta Corte de Contas e com a Súmula 33 do Supremo Tribunal Federal.
37.	Cabe, portanto, proposta de ilegalidade do ato, recusando-se o seu registro. Cabe, ainda, determinar ao Ministério da Saúde que faça cessar os pagamentos indevidos e promova o retorno da interessada à atividade.
38.	Quanto aos valores já pagos, propõe-se dispensar a devolução, com fundamento no Enunciado 106 da Súmula da Jurisprudência do TCU.
39.	Cabe esclarecer à interessada que a dispensa de devolução dos valores indevidamente recebidos, fundamentada no Enunciado 106 da Súmula da Jurisprudência do TCU, alcança apenas os valores recebidos de boa-fé até a data de ciência do acórdão.
PROPOSTA DE ENCAMINHAMENTO
40.	Ante o exposto, propõe-se, com base nos arts. 71, inciso III, da Constituição Federal, 1º, inciso V, e 39, inciso II, da Lei 8.443/1992 e 260, § 1º, do Regimento Interno do Tribunal de Contas da União (TCU) :
a) considerar legais e registrar os atos de concessão de aposentadoria de Deusdete Santos Souza e Maria do Perpetuo Socorro de Azevedo Veras;
b) considerar ilegal e recusar registro ao ato de concessão de aposentadoria de Maria Honorina Cordeiro Lopes, ex-servidora do Ministério da Saúde;
c) dispensar a devolução dos valores indevidamente recebidos até a data da ciência pela ex-servidora do acórdão que vier a ser prolatado, com base no Enunciado 106 da Súmula da Jurisprudência do TCU;
d) esclarecer à interessada que:
d.1) no caso de não provimento de recurso eventualmente interposto junto ao TCU, deverão ser repostos os valores recebidos após a ciência do acórdão;
d.2) deve retornar à atividade para completar o tempo de serviço para aposentadoria, que se dará pelas regras vigentes à época da concessão;
e) determinar ao Ministério da Saúde que:
e.1) faça cessar os pagamentos decorrentes do ato impugnado, comunicando ao TCU, no prazo de quinze dias, as providências adotadas, nos termos dos arts. 45 da Lei 8.443/1992 e 262, caput, do Regimento Interno do TCU;
e.2) informe à interessada o teor do acórdão que vier a ser prolatado, encaminhando ao TCU, no prazo de trinta dias, comprovante da data de ciência pela interessada.”
É o relatório.

8.1. Glaydson Campelo de Almeida Rodrigues (11627/OAB-MA) e outros, representando Maria Honorina Cordeiro Lopes.

Procurador Júlio Marcelo de Oliveira.

APOSENTADORIAS. CONTAGEM PONDERADA DE TEMPO DE SERVIÇO PRESTADO EM CONDIÇÕES INSALUBRES, EM UM DOS CASOS, RELATIVAMENTE A PERÍODO POSTERIOR AO ADVENTO DA LEI 8.112/1990. ILEGALIDADE. NEGATIVA DE REGISTRO. DETERMINAÇÕES. LEGALIDADE E REGISTRO DAS DEMAIS CONCESSÕES.

APOSENTADORIA (APOS)

Secretaria de Fiscalização de Pessoal (SEFIP).

Em exame as aposentadorias de três servidores do Núcleo Estadual do Ministério da Saúde no Maranhão (NEMS/MA) .
2.	No caso específico da sra. Maria Honorina Cordeiro Lopes, inativada no cargo de médica com fundamento na regra de transição estabelecida pela Emenda Constitucional 41/2003, tratando-se de ato remetido ao Tribunal há mais de cinco anos, ainda sem apreciação, e diante da possibilidade de negativa de registro do título, foi previamente franqueada à interessada a oportunidade de se manifestar acerca da contagem ponderada, em seu favor, do tempo de serviço prestado em condições insalubres posteriormente à edição da Lei 8.112/1990, totalizando um tempo ficto de 3 anos, 9 meses e 4 dias.
3.	Regularmente chamada aos autos, a servidora alega, essencialmente, que a contagem especial estaria em conformidade com o posicionamento adotado pelo Supremo Tribunal Federal (STF) sobre o assunto, citando como exemplo a decisão proferida no Mandado de Injunção 992. Invoca, aditivamente, o princípio da segurança jurídica para conservação de seus proventos.
4.	Instruindo o feito, a Secretaria de Fiscalização de Pessoal (Sefip) afasta a defesa apresentada pela sra. Maria Honorina Cordeiro Lopes e posiciona-se pela negativa de registro de sua concessão. Quanto aos demais atos, a unidade técnica os tem por legais, sugerindo, em consequência, o deferimento de seu registro. 
5.	O Ministério Público, em cota simples, põe-se de acordo.
6.	Acompanho os pareceres, por seus fundamentos, transcritos no relatório precedente.
7.	No tocante às alegações apresentadas pela sra. Maria Honorina Cordeiro Lopes, importa salientar, de plano, que as aposentadorias e pensões constituem atos complexos, os quais apenas se aperfeiçoam quando registrados pela Corte de Contas, o que ainda não se verificou na espécie. A jurisprudência do STF é inequívoca a respeito:
“DECADÊNCIA – ATO ADMINISTRATIVO – DESFAZIMENTO – APOSENTADORIA – INADEQUAÇÃO. O disposto no artigo 54 da Lei nº 9.784/99, a revelar o prazo de decadência para a Administração Pública rever os próprios atos, por pressupor situação jurídica constituída, não se aplica à aposentadoria, porque esta reclama atos sequenciais ” (MS 28.604/DF, relator Min. Marco Aurélio, DJE de 21/2/2013) .
8.	Em outro precedente, o MS 27.966/DF, a manifestação do eminente Ministro Marco Aurélio, afirmando a legitimidade do TCU para apreciar o cálculo dos proventos de aposentadoria sem nenhuma limitação quanto a eventual decadência, foi ainda mais explícita:
“Quanto ao prazo previsto no artigo 54 da Lei nº 9.784/99, relativamente à revisão de atos administrativos, os pronunciamentos desta Corte são reiterados no sentido de não ser aplicável a ato complexo como é o da aposentadoria, vale dizer, fica afastado quando se faz em jogo a atuação do Tribunal de Contas da União, iniludivelmente também administrativa, apreciando o cálculo dos proventos da aposentadoria para homologá-la ou não – precedentes: Mandados de Segurança nº 24.997-8/DF, 25.090-9/DF e 25.192-1/DF, relatados pelo Ministro Eros Grau, com acórdãos publicados no Diário da Justiça de 1º de abril de 2005 – os concernentes aos dois primeiros – e 6 de maio de 2005, respectivamente.”
9.	Nada obstante, precisamente em homenagem aos princípios da segurança jurídica e da proteção da confiança dos administrados, esta Corte, em casos que tais, dispensa a reposição dos valores indevidamente percebidos de boa-fé pelos beneficiários (vide verbete 106 da súmula de jurisprudência) , o que também há de se verificar em favor da sra. Maria Honorina Cordeiro Lopes.
10.	Atendo-me, pois, ao mérito, ressalto que a contagem ponderada de tempo de serviço prestado em condições insalubres já sob a égide do Estatuto Jurídico dos Servidores Federais (RJU) , Lei 8.112/1990, não encontra guarida nas normas de regência e tampouco na jurisprudência.
11.	A propósito, cumpre esclarecer que o STF reconheceu, aos ex-empregados federais que passaram para o regime estatutário por força do disposto no art. 243 do RJU, o direito de computarem de forma majorada, para fins de aposentadoria, o tempo de serviço anteriormente prestado – sob o regime da CLT – em condições especiais (insalubres, perigosas ou penosas) . Para a Suprema Corte, como a legislação que regulava as antigas relações de emprego assegurava a contagem diferenciada, “incorporou-se ao patrimônio desses servidores celetistas, transformados em estatutários, o direito à contagem do tempo de serviço público federal que prestaram na condição de celetistas, para todos os efeitos”  (in RE 209.899, relator Ministro Maurício Corrêa, DJ 6/6/2003 – grifei) .
12.	Entrementes, uma outra questão, com contornos distintos, embora igualmente envolvendo a aposentação de servidores submetidos a condições especiais de trabalho, foi também levada ao descortino do Supremo. A controvérsia referia-se ao disposto no § 4º do art. 40 da Constituição Federal (CF) :
“Art. 40 ...............................................................................................................................
§ 4º É vedada a adoção de requisitos e critérios diferenciados para a concessão de aposentadoria aos abrangidos pelo regime de que trata este artigo, ressalvados, nos termos definidos em leis complementares, os casos de servidores:
I - portadores de deficiência; 
II - que exerçam atividades de risco; 
III - cujas atividades sejam exercidas sob condições especiais que prejudiquem a saúde ou a integridade física” (redação dada pela Emenda Constitucional 47/2005) .
13.	A respeito, decidiu a Corte que o dispositivo é norma de eficácia limitada, dependente de regulamentação por lei complementar (cf. RE-AgR 428511/DF, relator Min. Sepúlveda Pertence, e MI 462/MG, relator Min. Moreira Alves) .
14.	Nesse cenário, a Confederação dos Trabalhadores no Serviço Público Federal (CONDSEF) e diversos outros sindicatos impetraram mandado de injunção coletivo, autuado sob o MI 880, objetivando, em síntese, a concessão de aposentadoria especial, tal como prevista no art. 40, § 4º, da CF, para os seus substituídos, em razão do exercício de atividades funcionais em condições insalubres.
15.	A Corte Constitucional, então, ao julgar o referido processo, por meio de decisão monocrática do relator do feito, Ministro Eros Grau, sentenciou:
“Julgo parcialmente procedente o pedido deste mandado de injunção, para, reconhecendo a falta de norma regulamentadora do direito à aposentadoria especial dos servidores públicos, remover o obstáculo criado por essa omissão e, supletivamente, tornar viável o exercício, pelos substituídos neste mandado de injunção, do direito consagrado no art. 40, § 4º, da Constituição do Brasil, nos termos do artigo 57 da Lei nº 8.213/1991” (grifei) .
16.	Portanto, ao decidir o MI 880, entre vários outros semelhantes (a exemplo do MI 892, mencionado pela defesa da sra. Maria Honorina Cordeiro Lopes) , o Supremo Tribunal Federal supriu a lacuna existente na regulamentação do § 4º do art. 40 da CF/1988 com a fórmula estabelecida no art. 57 da Lei 8.213/1991. 
17.	Todavia, é importante salientar, o STF jamais reconheceu aos servidores o direito de combinar o regramento da aposentadoria especial com o regramento da aposentadoria comum, algo que, no âmbito do regime geral de previdência (RGPS) , é feito por meio da conversão do tempo de serviço – a chamada contagem ponderada.
18.	De fato, o próprio Supremo Tribunal Federal cuidou de afastar qualquer conexão entre as questões (aposentadoria especial, de um lado, e contagem ponderada, de outro) , in verbis:
“EMENTA: Agravo regimental em mandado de injunção. Pedido de conversão do tempo de serviço. Ausência de previsão constitucional. Recurso provido. 
1. O mandado de injunção volta-se à colmatagem de lacuna legislativa capaz de inviabilizar o gozo de direitos e liberdades constitucionalmente assegurados, bem assim de prerrogativas inerentes à nacionalidade, à soberania e à cidadania (art. 5º, LXXI, CF/1988) . 
2. É imprescindível, para o exame do writ, a presença de dois pressupostos sucessivos: i) a verificação da omissão legislativa e ii) a efetiva inviabilidade do gozo de direito, faculdade ou prerrogativa consagrados constitucionalmente em razão do citado vácuo normativo. 
3. O preceito constitucional em foco na presente demanda não assegura a contagem diferenciada do tempo de serviço e sua averbação na ficha funcional; o direito subjetivo corresponde à aposentadoria em regime especial, devendo esta Suprema Corte atuar na supressão da mora legislativa, cabendo à autoridade administrativa a análise de mérito do direito, após exame fático da situação do servidor. 
4. A pretensão de garantir a conversão de tempo especial em tempo comum mostra-se incompatível com a presente via processual, uma vez que, no mandado de injunção, cabe ao Poder Judiciário, quando verificada a mora legislativa, viabilizar o exercício do direito subjetivo constitucionalmente previsto (art. 40, § 4º, da CF/88) , no qual não está incluído o direito vindicado. 
5. Agravo regimental provido para julgar improcedente o mandado de injunção”  (MI 2.123 AgR/DF, Relator p/ acórdão Ministro Dias Toffoli, Plenário, in DJe 1/8/2013 – grifei) .
19.	Frise-se que a hipótese de contagem de tempo de contribuição fictício para os servidores públicos é expressamente vedada no § 10 do art. 40 da Constituição:
“Art. 40 ...............................................................................................................................
§ 10 A lei não poderá estabelecer qualquer forma de contagem de tempo de contribuição fictício”.
20.	Ilegal, por conseguinte, nos termos em que deferida, a aposentadoria da sra. Maria Honorina Cordeiro Lopes junto ao Ministério da Saúde, uma vez que encerra a conversão de tempo de serviço prestado em condições insalubres – posteriormente à edição da Lei 8.112/1990 – em tempo comum, prática que, conforme demonstrado, não encontra respaldo na Constituição nem na jurisprudência do Supremo Tribunal Federal, tampouco no que restou decidido no MI 892/2008, erroneamente invocado pela defesa da interessada.
21.	Ressalto, todavia, que, diferentemente do que informado na instrução da Sefip, a servidora – que conta mais de 27 anos de efetivo exercício no cargo de médica – tem, sim, direito à aposentadoria especial prevista no art. 40, § 4º, da Constituição Federal (v. NOTA TÉCNICA 02/2014/CGNAL/DRPSP/SPPS/MPS, de 15/5/2014) , ou, como já possui mais de 60 anos, à aposentadoria proporcional estabelecida no mesmo artigo, § 1º, inciso III, alínea “b”.
22.	Quanto aos demais atos, não tendo sido identificada nenhuma falha nas concessões, cumpre proceder ao seu registro, conforme propugnado nos pareceres técnicos.
23.	Diante o exposto, voto por que o Tribunal adote a deliberação que ora submeto a este Colegiado.
TCU, Sala das Sessões Ministro Luciano Brandão Alves de Souza, em 29 de janeiro de 2019.
BENJAMIN ZYMLER 
Relator